臺灣桃園地方法院行政訴訟判決　
110年度交字第397號
原      告  高俊賢  
被      告  桃園市政府交通事件裁決處
                      設桃園市○○區○○路00號7至8樓
代  表  人  張丞邦    住同上
訴訟代理人  黃一鳴律師
上列當事人間交通裁決事件，原告不服被告民國110年8月26日桃
交裁罰字第58-CQ0000000號及第58-CQ0000000-0號裁決，提起行
政訴訟，本院判決如下：
    主  文
原告之訴駁回。
訴訟費用新臺幣參佰元由原告負擔。
    事實及理由
壹、程序部分
一、本件原告不服被告於民國110年8月26日以桃交裁罰字第58-C
    Q0000000（下稱A處分）號及第58-CQ0000000-0號裁決書（
    下稱B處分，並與A處分合稱為原處分）所為之裁決，向本院
    提起撤銷訴訟，依兩造書狀所述各節及卷內資料所示，本件
    事證已臻明確，本院認無經言詞辯論之必要，爰依行政訴訟
    法第237 條之7 之規定，不經言詞辯論而為判決。
貳、實體部分
一、事實概要：原告於110年7月20日11時7分許，駕駛其所有之
    車牌號碼00-0000號自用小客車（下稱系爭車輛），行經新
    北市○○區○○路000號旁時，因有「任意驟然變換車道迫使他
    車讓道」、「任意驟然變換車道迫使他車讓道(處車主)」之
    違規行為，經民眾檢舉，為新北市政府警察局樹林分局（下
    稱舉發機關）員警於110年8月11日以新北市警交大字第CQ00
    00000號舉發違反道路交通管理事件通知單（下稱系爭舉發
    單）逕行舉發其違反道路交通管理處罰條例（下稱道交條例
    ）第43條第1項第3款、第4項等規定，並載明應於110年9月2
    5日前到案。嗣原告於110年8月13日向被告陳述意見，被告
    於110年8月26日仍認其於上開時、地有「任意驟然變換車道
    迫使他車讓道」、「任意驟然變換車道迫使他車讓道(處車
    主)」等違規事實明確，乃依道交條例第43條第1項第3款、
    第4項等規定，以原處分分別裁處原告罰鍰新臺幣（下同）1
    萬8,000元，記違規點數3點，並應參加道路交通安全講習及
    吊扣汽車牌照6個月並諭知易處處分，原處分於同日送達予
    原告。原告不服原處分，亦於同日向本院提起本件行政訴訟
    ，被告則於訴訟繫屬中刪除B處分關於易處處分之諭知。
二、原告起訴主張：檢舉人車輛當時從我系爭車輛右側強行惡意
    插入，原告按喇叭對方卻毫不理睬，原告當時很生氣才追上
    去要理論，對方停車到路旁，我下車去敲他車窗對方也不理
    會，之後就離開了。然而本件違規明明是對方先惡意逼車搶
    道，原告只是要理論卻遭罰。且原告長期在精神科就醫，無
    法容忍對方連續逼車等語。並聲明：原處分撤銷。
三、被告則以：
  ㈠按道交條例第7之1條規定：「對於違反本條例之行為者，民
    眾得敘明違規事實或檢具違規證據資料，向公路主管或警察
    機關檢舉，經查證屬實者，應即舉發。但行為終了日起逾七
    日之檢舉，不予舉發。」、第24條第1項第3款規定：「汽車
    駕駛人，有下列情形之一者，應接受道路交通安全講習：三
    、有第四十三條規定之情形。」、第43條第1項第4款規定：
    「汽車駕駛人，駕駛汽車有下列情形之一者，處新臺幣六千
    元以上二萬四千元以下罰鍰，並當場禁止其駕駛： 三、任
    意以迫近、驟然變換車道或其他不當方式，迫使他車讓道。
    」、第43條第4項前段規定：「汽車駕駛人有第一項或前項
    行為者，並吊扣該汽車牌照六個月」、第63條第1項第3款規
    定略以：「汽車駕駛人有下列各款所列條款之一者，除依原
    條款處罰鍰外，並予記點：三、有第四十三條…情形之一者
    ，各記違規點數三點。」。復按道路交通安全規則第91條第
    2項規定：「汽車行駛時，不得任意以迫近、驟然變換車道
    或其他不當方式，迫使他車讓道。」。
  ㈡道交條例第43條第1項第3款所處罰之交通違規行為，係駕駛
    人駕車任意以「迫近、驟然變換車道或其他不當方式」迫使
    他車讓道，足見本款規定之目的，係在處罰駕駛人以危險方
    式駕車而有危害交通安全之情事，藉以達成有效維護交通秩
    序及保障交通安全之目的。且於行駛車道上驟然變換車道，
    易使後方車輛閃避不及造成擦撞事故，將嚴重影響道路交通
    之行車秩序及安全。
  ㈢依舉發機關110年8月19日新北警樹交字第1104375149號函略
    以：「…查民眾持行車紀錄器影像資料，檢舉旨揭車輛於110
    年7月20日，行經樹林區中正路時，車道前方無礙，惟驟然
    變換車道迫使他車自中間車道變換至外側車道後停下讓道，
    情節屬實…」。採證光碟影片第5秒時，系爭車輛未保持安全
    間距即驟然變換車道，又於影片第14秒時，系爭車輛再度未
    保持安全間距即驟然變換車道，以迫近之方式使原車道之車
    輛讓道。準此，系爭車輛確有「任意驟然變換車道迫使他車
    讓道」之違規行為甚明。
  ㈣本件原告已自承為了理論而使對方停到路旁，違規事實明確
    ，至原告稱檢舉人先逼車搶道云云，按憲法之平等原則要求
    行政機關對於事物本質上相同之事件作相同處理，乃形成行
    政自我拘束，惟憲法之平等原則係指合法之平等，不包含違
    法之平等（參照最高行政法院93年判字第1392號判例）；行
    政行為，非有正當理由，不得為差別待遇，行政程序法第六
    條定有明文，此即行政法上之平等原則。然行政機關若怠於
    行使權限，致使人民因個案違法狀態未排除而獲得利益時，
    該利益並非法律所應保護之利益，因此其他人民不能要求行
    政機關比照該違法案例授予利益，亦即人民不得主張「不法
    之平等」（參照最高行政法院92年度判字第275 號判決）。
    是以，系爭車輛因有「任意驟然變換車道迫使他車讓道、任
    意驟然變換車道迫使他車讓道(處車主)」之情，該當道交條
    例第43條第1項第3款及第43條第4項等規定所定要件，原處
    分並無違誤等語置辯。並聲明：原告之訴駁回。
四、本件爭點：
  ㈠道交條例第43條第1 項第3 款之處罰態樣？
　㈡本件違規是否屬實？
　㈢原告行為時是否因精神疾病而達欠缺或顯著降低辨識行為違
    法之能力？
五、本院之判斷：
  ㈠按「汽車駕駛人，駕駛汽車有任意以迫近、驟然變換車道或
    其他不當方式，迫使他車讓道者，處6,000元以上2萬4,000
    元以下罰鍰，並當場禁止其駕駛；前項情形因而肇事者，並
    吊銷其駕駛執照……汽車駕駛人有第1項第1款至第4款或前項
    行為者，並吊扣該汽車牌照三個月；……。」，道交條例第43
    條第1項第3款、第2項、第4項前段分別定有明文。又汽車駕
    駛人，違反第43條第1項、第3項規定者，應接受道路交通安
    全講習，同條例第43條第5項前段亦有明文。
  ㈡參諸道交條例第43條第1 項於103 年1 月8 日修正公布增列
    第4 款「非遇突發狀況，在行駛途中任意驟然減速、煞車或
    於車道中暫停」之行為，當時立法院交通委員會審查時，係
    將李昆澤立法委員等23人所提道交條例第43條之1 第2 、3
    款作些微文字修正，並改列在道交條例第43條第1 項第3 、
    4 款，後經立法院院會二讀、三讀通過。而依李昆澤立法委
    員等23人當時提案條文，係臚列4 款逼車行為，包括「非為
    行車目的惡意逼近（第1 款）」、「驟然或任意變換車道迫
    使他車讓道（第2 款）」、「未遇特殊狀況，驟然減速、煞
    車或在車道中臨時停車或停車（第3 款）」、「其他以危險
    方式駕車或惡意逼迫他人讓路的行為（第4 款）」，提案理
    由則記載：「又『逼車』一詞，係社會上對於請前車讓路或超
    越前車的俗稱，若只是閃一兩下大燈（或按一兩下喇叭），
    希望前車讓後方快速車輛，若納入法規範則屬過苛。是以關
    於已達危險駕駛的『逼車』行為應有明確規範，本項第1款至
    第3 款針對惡性重大的逼車行為作例示性規定，第4 項為概
    括規定」，足見道交條例第43條第1 項第3、4款均係處罰「
    惡意逼車之危險駕駛行為」無疑。
  ㈢本院依職權勘驗卷附採證光碟之結果略以：
  ⒈原告光碟之FormatFactoryPart1.mp4：影像為系爭車輛行車
    記錄器畫面，日期為『0000-00-00』，於『11：15：24』時，系
    爭車輛於路口準備右轉彎，背景音出現其他車輛按喇叭之聲
    音，系爭車輛持續在路口右轉。於『11：15：33』時，系爭車
    輛右轉後進入外側車道，然黑色之檢舉人車輛按鳴喇叭並自
    系爭車輛右側超車後於前方路口闖紅燈，系爭車輛見狀亦闖
    紅燈追至檢舉人車輛後方，隨後一路追跟，二車均持續加速
    與接連變換車道。於『11：17：21』時，系爭車輛在內側車道
    超過檢舉人車輛後，欲變換至中線車道，檢舉人即持續按喇
    叭。檢舉人車輛進入路口後即往銜接路段之外側車道行駛，
    系爭車輛即進入中線車道與檢舉人車輛並行。於『11：17：3
    0』時，系爭車輛中線車道往外側車道迫近，於『11：17：34』
    時，系爭車輛停在外側車道上。
  ⒉被告採證光碟：影像為檢舉人行車記錄器畫面，檢舉人車輛
    行駛於中線車道。於影片時間4 秒時，系爭車輛在內側車道
    出現並顯示右側方向燈欲變換至中線車道，檢舉人即持續按
    喇叭。檢舉人車輛進入路口後即往銜接路段之外側車道行駛
    ，系爭車輛即進入中線車道與檢舉人車輛並行。影片時間14
    秒時，系爭車輛在檢舉人車輛左前方，並自中線車道往檢舉
    人車輛迫近，檢舉人車輛乃停靠路旁，系爭車輛亦停在其前
    方。
  ⒊上開勘驗內容，業經本院製作勘驗筆錄並函達兩造命表示意
    見在卷可參（見本院卷第68至76頁) 。
  ㈣據上開勘驗結果所呈，足見檢舉人車輛因受系爭車輛驟然變
    換車道之逼迫，而不得不暫停於路旁讓道閃避，顯有相當因
    果關係，原告駕駛系爭車輛有任意驟然變換車道迫使他車讓
    道之違規情節已屬明確。雖原告亦主張係先遭檢舉人車輛逼
    車因而發生交通糾紛等語，並提出系爭車輛行車記錄器畫面
    經本院勘驗如上，可見二車駕駛確實於上開時、地偶遇並互
    生怨懟。但原告主張縱然屬實，惟依憲法之平等原則要求行
    政機關對於事物本質上相同之事件作相同處理，乃形成行政
    自我拘束，是憲法之平等原則係指合法之平等，不包含違法
    之平等（最高行政法院93年判字第1392號判例意旨參照）；
    而行政行為，非有正當理由，不得為差別待遇，行政程序法
    第6 條固有明文，此即行政法上之平等原則。然行政機關若
    怠於行使權限，致使人民因個案違法狀態未排除而獲得利益
    時，該利益並非法律所應保護之利益，因此其他人民不能要
    求行政機關比照該違法案例授予利益，亦即人民不得主張「
    不法之平等」，最高行政法院92年度判字第275 號判決意旨
    亦闡釋甚明，是檢舉人車輛縱果真有違規行為，而未經舉發
    、裁處，原告亦不得執此主張「不法之平等」而要求比照辦
    理，藉此免除本件違規事實而應負之罰責。是原告此部分之
    主張，自不影響本件舉發及裁處之合法性。
  ㈤又原告主張其長期至精神科就醫，故無法忍受他人逼車行為
    ，因而有本件行為等語，並提出身心障礙證明手冊與重大傷
    病卡影本供參（見本院卷第12頁）。但依原告所罹患病症之
    性質，屬精神方面之疾病，亦即原告之視力及聽力與一般駕
    駛人無異。又按「行為時因精神障礙或其他心智缺陷，致不
    能辨識其行為違法或欠缺依其辨識而行為之能力者，不予處
    罰。」、「行為時因前項之原因，致其辨識行為違法或依其
    辨識而行為之能力，顯著減低者，得減輕處罰。」，行政罰
    法第9條第3項、第4項定有明文。準此，行為人精神狀況是
    否達上開「不予處罰」或「得減輕處罰」之程度，應以「行
    為時」之具體情況為斷，非謂經醫師診斷患有精神疾病即可
    概括免除其遵守行政法之義務（高雄高等行政法院103年度
    交上字第61號判決參照）。是衡諸駕駛車輛行駛於道路，均
    需具備高度之感官作用及技術，原告既能順暢駕駛系爭車輛
    ，並有接連變換車道追逐檢舉人車輛並對其逼車迫停之行為
    ，足認其當時駕駛車輛之能力並未減損或喪失。是依其精神
    狀況，尚難認就上開驟然變換車道之逼車行為係屬違法乙節
    ，有達不能辨識及欠缺辨識其行為之能力或顯著減低之情形
    。對於他人之違規行徑，亦應採取報警或採證後依法檢舉等
    合法手段為之，若因而受有損失，亦得提起訴訟尋求救濟。
    但仍不得恣意在道路上追逐或逼車以宣洩不滿情緒，對交通
    安全造成危害後，於遭罰時再此理由主張減輕或免除自身違
    規責任。
六、綜上所述，原告駕駛其所有之系爭車輛，於事實概要欄所示
    時、地，確有「任意驟然變換車道迫使他車讓道」、「任意
    驟然變換車道迫使他車讓道(處車主)」之違規事實，被告依
    道交條例第43條第1 項第3 款、第4項、第5 項前段（原處
    分誤引用第24條）、第63條第1 項（原處分漏載第3 款）及
    違反道路交通管理事件統一裁罰基準表等規定，裁處如原處
    分所示之處罰，經核並無違誤。原告訴請撤銷原處分為無理
    由，依法應予駁回。
七、本件事證已臻明確，兩造其餘攻擊、防禦方法及所提證據，
    經核均與判決結果不生影響，爰不一一論列，併此敘明。
八、本件訴訟費用額確定為第一審裁判費300 元，爰依行政訴訟
    法第98條第1 項規定，由敗訴之原告負擔。
中　　華　　民　　國　　111 　年　　6 　　月　　2 　　日
                  行政訴訟庭　法　官　徐  培  元
上為正本係照原本作成。
如不服本判決，應於判決送達後20日內，向本院提出上訴狀並表
明上訴理由（原判決所違背之法令及其具體內容或依訴訟資料可
認為原判決有違背法令之具體事實），其未載明上訴理由者，應
於提出上訴後20日內向本院補提理由書（上訴狀及上訴理由書均
須按他造人數附繕本，如未按期補提上訴理由書，則逕予駁回上
訴），並應繳納上訴裁判費新臺幣750元。
中　　華　　民　　國　　111 　年　　6 　　月　　2 　　日
                              書記官  吳  文  彤